臺灣高等法院民事判決
109年度再易字第83號
再審  原告  林瑞榆（原名林秋芳）

訴訟代理人  朱敏賢律師                      
            陳昱成律師                      
            陳新傑律師          
再審  被告  上能興業股份有限公司

法定代理人  劉運水

上列當事人間請求損害賠償事件，再審原告對於中華民國109年7
月8日本院109年度上易字第364號確定判決提起再審之訴，本院
於109年10月21日言詞辯論終結，判決如下：
    主      文
再審之訴駁回。
再審訴訟費用由再審原告負擔。
    事實及理由
一、按再審之訴，應於30日之不變期間內提起；前項期間，自判
    決確定時起算，判決於送達前確定者，自送達時起算，民事
    訴訟法第500條第1項、第2項前段定有明文。本件再審原告
    就109年度上易字第364號（下稱前程序）判決（下稱原確定
    判決）提起再審之訴，該判決於民國109年7月16日送達再審
    原告（見前程序二審卷第295頁、本院卷第35頁），再審原
    告於109年8月13日對原確定判決提起本件再審之訴（見本院
    卷第3頁），未逾30日之法定不變期間，先予陳明。
二、再審原告主張：再審被告向伊承租門牌號碼臺北市○○區○○○
    路0段00號2樓之2房屋（下稱系爭房屋），作為經營印刷機
    器設備事業之辦公室，兩造訂立租賃契約（下稱系爭租約）
    ，租賃期間自104年3月25日起至109年3月24日止，詎再審被
    告疏未注意室內電源線路配置安全，且堆置雜物、用電不當
    ，致系爭房屋於108年2月15日晚間8時15分，因電器因素引
    燃周邊可燃物後起火燃燒（下稱系爭火災），造成屋內受燒
    燻黑，伊為回復該屋原狀而受有損害新臺幣（下同）87萬37
    31元，依系爭租約第5條約定及民法第432條第2項、第184條
    第1項前段規定，擇一求為命再審被告賠償伊87萬3731元之
    本息；經臺灣臺北地方法院以108年度訴字第2649號判決駁
    回伊之請求，伊不服提起上訴，經本院以原確定判決駁回伊
    之上訴，而告確定。惟原確定判決對於伊提出系爭房屋天花
    板上設有生產年份為2001年電線（下稱系爭證物）之證據，
    及主張該證據足以證明再審被告有於承租期間在系爭火災起
    火點之輕鋼架上方自行增設電線設備，此足影響判決之重要
    證物漏未斟酌，並有違民事訴訟法第222條第1項、第3項規
    定之證據及論理法則；又認民法第434條規定之特約排除以
    明文為限，此亦有違民法第153條第1項及民事訴訟法第222
    條第3項規定之經驗及論理法則；另再審被告未曾就民法第1
    84條第1項規定於租賃物失火之過失責任，究應採輕過失或
    重大過失為抗辯，前程序未予闡明及命兩造陳述意見為完全
    辯論，有消極不適用民事訴訟法第199條第1、2項規定之違
    誤，並違反同法第388條規定而屬突襲性裁判等情。爰依民
    事訴訟法第496條第1項第1款、第497條規定提起再審之訴。
    並聲明：㈠原確定判決廢棄；㈡再審被告應給付再審原告87萬
    3731元，及自前程序起訴狀繕本送達翌日起至清償日止，按
    年息5％計算之利息。
三、再審被告則以：再審原告係因伊就系爭火災對其提起另案損
　　害賠償訴訟（本院109年度上字第482號）審理中，主張有爭
    點效之適用，其為於另案主張無爭點效之適用，而提起本件
    再審之訴；又前程序就系爭租約之約定是否排除民法第434
    條規定等情，已明確詢問兩造，給予充分辯論之機會，原確
    定判決並無適用法規顯有錯誤之再審事由；另伊就系爭證物
    已於前程序以書狀及言詞敘明，原確定判決已記載「兩造其
    餘之攻擊或防禦方法及所用之證據，經斟酌後認均不足以影
    響本判決之結果，爰不逐一論列」，亦無漏未斟酌之情形，
    本件再審之訴並無理由等語置辯。並答辯聲明：再審原告之
    訴駁回。　　　
四、再審原告主張原確定判決有民事訴訟法第496條第1項第1款
    之再審事由部分：
  ㈠按所謂適用法規顯有錯誤，係指裁判所適用之法規顯然不   
   合於法律規定，或與司法院現尚有效之大法官解釋顯有違   
   反，或消極的不適用法規顯然影響裁判者而言，並不包括裁
　  判理由矛盾、理由不備、取捨證據失當、調查證據欠周、漏
　  未斟酌證據、認定事實錯誤及在學說上諸說併存致發生法律
    上見解歧異等情形在內（最高法院104年度台聲字第1206號
    、100年度台再字第33號裁判意旨參照）。又意思表示之解
    釋屬事實認定之範疇，事實審法院解釋意思表示，縱有不當
    ，亦不生適用法規顯有錯誤問題。
　㈡再審原告雖以系爭房屋天花板上設有系爭證物即生產年份為2
    001年電線，伊於前程序已主張再審被告有於承租期間於系
    爭火災起火點之輕鋼架上方自行增設電線設備，原確定判決
    就此足影響判決之重要證物漏未斟酌，有違民事訴訟法第22
    2條第1項、第3項規定之證據及論理法則云云。惟再審原告
    於前程序係主張起火地點為系爭房屋西北側之地面雜物堆置
    處或再審被告串接之地面電線處，起火原因為再審被告用電
    不當等語，原確定判決則以：本件經臺北市政府消防局（下
    稱北市消防局）鑑定，起火處在辦公空間西北側天花板中間
    日光燈具附近，起火原因以電氣因素（日光燈內部配線短路
    ）引燃周邊可燃物後致起火燃燒之可能性較大，並參酌最後
    離開公司員工蔡幼絲表示：「離開公司時，是我鎖上大門的
    …全公司員工都沒有人抽菸等情」，另據大樓警衛吳東曉所
    述：「玻璃門是上鎖的我無法進入…沒有看到可疑的人員進
    出或逗留等情」等語，認定系爭火災起火處為系爭房屋西北
    側天花板中間日光燈具附近，起火原因為日光燈內部配線短
    路引燃周邊可燃物後致起火燃燒；是原確定判決所為事實認
    定，係斟酌全辯論意旨及調查證據之結果，依自由心證所作
    之判斷，並將理由記載於判決中，無違反論理法則、經驗法
    則及證據法則之可言。況原確定判決所為之前開採證，係法
    院調查證據、取捨證據及事實認定之權限，依前所述，亦非
    適用法規顯有錯誤。故再審原告前開主張，並不可取。
　㈢再審原告雖再以原確定判決認民法第434條規定之特約排除以
    明文為限，亦有違民法第153條第1項及民事訴訟法第222條
    第3項規定之經驗及論理法則云云。惟租賃物因承租人失火
    而毀損、滅失者，以承租人有重大過失為限，始對出租人負
    損害賠償責任，民法第434條定有明文。而所謂重大過失，
    係指顯然欠缺普通人應盡之注意而言，是承租人之失火，縱
    因欠缺善良管理人之注意所致，而於普通人應盡之注意無欠
    缺者，不得謂有重大過失。原確定判決係以系爭租約第5條
    約定：「乙方（即再審被告）應以善良管理人之注意使用房
    屋並避免商業糾紛危及房屋及鄰居之安全，因乙方之過失或
    商業行為導致第三人之破壞、毀損房屋時，乙方應負責修繕
    並賠償損害，第三人之毀損、破壞損及鄰居時，乙方亦應負
    責修復及賠償。房屋因自然損壞有修繕必要時，由甲方（即
    再審原告）負責修繕」等語（見前程序北簡卷第65頁），而
    認該條係約定承租人對租賃物之保管義務，並未明確記載再
    審被告同意就租賃物失火負擔高於法所課以之責任，以排除
    民法第434條之適用等情，此為原確定判決取捨證據後依職
    權認定之事實，縱有錯誤，或解釋系爭租約之意思表示有不
    當，依上說明，並無適用法規顯有錯誤之情，亦無違民法第
    153條第1項及民事訴訟法第222條第3項規定之經驗及論理法
    則可言。故再審原告前開主張，亦不可取。
　㈣再審原告雖又以再審被告未曾就民法第184條第1項規定於租
　  賃物失火之過失責任，究應採輕過失或重大過失為抗辯，原
　  確定判決未予闡明及命兩造陳述意見為完全辯論，有消極不
　  適用民事訴訟法第199條第1、2項規定之違誤，並違反同法
　  第388條規定而屬突襲性裁判云云。惟查，原確定判決就民
    法第184條第1項規定於租賃物失火之過失責任，究應採輕過
    失或重大過失乙節，於原確定判決「事實及理由㈢」業以：
    「租賃物因承租人失火而毀損滅失者，以承租人有重大過失
    為限，始對出租人負損害賠償責任，民法第434條已有特別
    規定。是以，承租人就失火若無重大過失時，出租人自不得
    以侵權行為為理由，依民法第184條第1項規定，請求負損害
    賠償責任，至為明確」等語，載明再審原告不得依民法第18
    4條第1項規定，請求再審被告負損害賠償責任，且此非當事
    人之聲明或陳述有不明確或不完足之情形，應屬法院對於法
    律之評價、判斷及適用之職責，無闡明及命兩造陳述意見之
    必要，亦無突襲性裁判之問題，即與適用法律顯有錯誤無涉
    。故再審原告前開主張，仍不可取。
五、再審原告主張原確定判決有民事訴訟法第497條之再審事由
　　部分：
　㈠按依第466條不得上訴於第三審法院之事件，除前條規定外，
    其經第二審確定之判決，如就足影響於判決之重要證物，漏
    未斟酌，或當事人有正當理由不到場，法院為一造辯論判決
    者，亦得提起再審之訴，民事訴訟法第497條定有明文。所
    謂就足影響於判決之重要證物漏未斟酌之情形，係指第二審
    言詞辯論終結前，已經存在並已為聲明之證物，而第二審並
    未認為不必要而仍忽略證據聲明未為調查，或已為調查而未
    就其調查之結果予以判斷，且以該證物足以動搖原確定判決
    之基礎者為限，並不包括取捨證據失當、認定事實錯誤在內
    。如已在確定判決理由中說明不為調查或取捨之理由，即屬
    已加以斟酌，自不得據為再審事由。
　㈡再審原告雖又以原確定判決就系爭證物此足影響判決之重要
    證物漏未斟酌，有民事訴訟法第497條之再審事由云云。惟
    承前所述，原確定判決已依北市消防局鑑定結果，及證人蔡
    幼絲、吳東曉之證言，認定系爭火災起火處為系爭房屋西北
    側天花板中間日光燈具附近，起火原因為日光燈內部配線短
    路引燃周邊可燃物後致起火燃燒等情，且於原確定判決「事
    實及理由」說明再審原告其餘攻擊防禦不予審酌之理由，
    而為再審原告敗訴之判決；而鑑定結果已認定系爭火災之起
    因為日光燈內部配線短路引燃周邊可燃物後致起火燃燒，再
    審原告就系爭證物為系爭火災之起火原因，並未舉證以實其
    說，是縱斟酌系爭證物，再審原告亦未能受較有利之判決，
    依上說明，仍不屬足以影響原確定判決之重要證據。故再審
    原告前開主張，亦不可取。　
六、綜上所述，再審原告以原確定判決有民事訴訟法第496條第1
　　項第1款及第497條之再審事由，提起本件再審之訴，為無理
　　由，應予駁回。
七、據上論結，本件再審之訴為無理由，爰判決如主文。
中　　華　　民　　國　　109 　年　　11　　月　　4 　　日
              民事第十四庭  
                  審判長法  官  蔡和憲
                        法  官  湯千慧 
                        法  官  邱靜琪 
正本係照原本作成。
不得上訴。
中　　華　　民　　國　　109 　年　　11　　月　　4 　　日

                        書記官  張淨卿